---
title: "Caracterización de las propiedades físico-químicas y microbiológicas de los suelos de Puchuncaví y El Melón"
author: "Natali Zamora Bugueño"
date: "06-10-2020"
output: ioslides_presentation
---
```{r setup, include=FALSE}
knitr::opts_chunk$set(echo = TRUE)
library(bookdown)
library(tidyverse)
library(dplyr)
library(ggplot2)
library(readr)
library(devtools)
library(kableExtra)
library(knitr)
library(readxl)
data <- read_excel("data.xlsx")
```

## Introducción: Chile un país minero y agrícola {.smaller .build}

* Chile basa gran parte de su economía en la extracción, refinación y exportación de metales como el cobre y zinc, posicionándose a nivel mundial entre los primeros países con mayor producción, llegando a aportar hasta un 31,5% de demanda mundial de cobre (Comisión Chilena de Cobre <http://www.cochilco.cl>.

* Producción que se genera principalmente entre las regiones norte a centro del país. 

* Los problemas ambientales asociados con la minería son ampliamente conocidos, particularmente en relación a la contaminación de suelos con metales, elementos que disminuyen la calidad y presentan riesgo para el buen funcionamiento de este *(Bloem et al. 2009)*.


## Introducción: suelos agrícolas contaminados y bacterias {.smaller .build}

* Gran parte de esta producción se centra en las regiones centrales y sur del país, donde ocurre un solapamiento de los sectores productivos generando contaminación de metales en suelos de carácter agrícola; como lo reporta *Parra et al., 2014*.

*  Si bien se conoce la respuesta de algunas bacterias a la presión causada por elevadas concentraciones de metales, no existen estudios
que evalúen cómo se comportan aislados ambientales que se encuentran en suelos que ya tienen altas concentraciones de estos elementos.


## Propósito de estudio {.smaller .build}

* Este estudio es del tipo exploratorio con alcance correlacional y descritivo en donde se caracterizará las características físico-químicas y biológicas medidas en los suelos aledaños a empresas mineras.

* Conociendo la problemática que se presenta en los suelos de la región de Valparaíso los cuales tienen registro de actividad minera y refinadora de cobre por los últimos 60 años, nos preguntamos qué ocurre con el número de bacterias en los suelos suelos aledaños a las refinerías de cobre y cómo les afecta la presencia de altas concentraciones de metales pesados.

## Resultados

# Análisis de correlación
```{r data, echo=FALSE, message=FALSE}
correlacion <- cor(data)
kable(correlacion, digits = 2, caption = "Tabla de análisis correlación entre las variables físico-químicas y biológicas medidas en las muestras de suelos de Puchuncaví") %>% kable_styling(bootstrap_options = c("striped", 
    "hover", "condensed"))
```
```

```{r data, message=FALSE, echo=FALSE}
correlacion<- cor(data)
corrplot::corrplot(correlación)
ggplot(data = data) +
geom_point(mapping = aes(x = pH, y = bacterias)) + xlab("pH") + ylab("Concentración bacterias (UFC/g)")
```

